ACORDAO-COMPLETO-2479089

ACÓRDÃO 8488/2021 ATA 18/2021 - PRIMEIRA CÂMARA

VISTOS, relatados e discutidos estes autos de recurso de reconsideração interposto por Antônio Roquildes Vilas Boas Almeida contra o Acórdão 3748/2019-TCU-Primeira Câmara, que, entre outros, julgou suas contas irregulares, condenou-o em débito pelo montante de R$ 180.564,00, em valores originais, e aplicou-lhe a multa prevista no art. 57 da Lei 8.443/1992 no valor de R$ 79.000,00; 
ACORDAM os Ministros do Tribunal de Contas da União, reunidos em Sessão da 1ª Câmara e diante das razões expostas pelo Relator, em: 
9.1. conhecer do presente recurso de reconsideração, por atender aos requisitos de admissibilidade previstos nos arts. 32, inciso I, e 33 da Lei 8.443/1992, para, no mérito, negar-lhe provimento; 
9.2. notificar o recorrente da presente decisão.

Recurso de reconsideração interposto contra o Acórdão 3.748/2019-TCU-1ª Câmara que, entre outros, julgou as contas do responsável irregulares, condenou-o em débito e aplicou-lhe a multa prevista no art. 57 da Lei 8.443/1992.

Primeira Câmara

Município de São José do Jacuípe - BA.

3. Interessados/Responsáveis/Recorrentes:
3.1. Interessado: Fundo Nacional de Desenvolvimento da Educação (00.378.257/0001-81).
3.2. Responsável: Antônio Roquildes Vilas Boas Almeida (XXX.471.755-XX).
3.3. Recorrente: Antônio Roquildes Vilas Boas Almeida (XXX.471.755-XX).

13.1. Ministros presentes: Walton Alencar Rodrigues (Presidente), Benjamin Zymler, Vital do Rêgo (Relator) e Jorge Oliveira.
13.2. Ministro-Substituto presente: Weder de Oliveira.

ACORDAO-COMPLETO-2496484

Acórdão de Relação 11352/2021 - Primeira Câmara

Acórdão de Relação

VITAL DO RÊGO

Ministro-Substituto Weder de Oliveira.

Adoto como relatório a instrução de mérito elaborada no âmbito da Secretaria de Recursos (peça 150) , que contou com a anuência do diretor da referida unidade técnica (peça 151) , a seguir transcrita com os ajustes de forma pertinentes:
INTRODUÇÃO
Trata-se de recurso de reconsideração (peças 37/42/59-121) interposto por Antônio Roquildes Vilas Boas Almeida contra o Acórdão 3748/2019-TCU-Primeira Câmara (peça 21) . 
A deliberação recorrida apresenta o seguinte teor: 
9.1. considerar revel, para todos os efeitos, com fundamento no art. 12, § 3º, da Lei 8.443/1992, o Sr. Antonio Roquildes Vilas Boas Almeida;
9.2. julgar irregulares, com fundamento nos arts. 1º, I, e 16, III, "a" e "c", da Lei 8.443/1992 c/c os arts. 19 e 23, III, da mesma lei, e com arts. 1º, I, e 209, I e III, e 214, III, do RI/TCU, as contas do Sr. Antonio Roquildes Vilas Boas Almeida e condená-lo ao pagamento das quantias abaixo especificadas, com a fixação do prazo de 15 (quinze) dias, a contar da notificação, para que comprove, perante este Tribunal (art. 214, III, "a", do RI/TCU) , o recolhimento da dívida aos cofres do Fundo Nacional de Desenvolvimento da Educação, atualizada monetariamente e acrescida dos juros de mora, calculados a partir das datas discriminadas, até a data do recolhimento, na forma prevista na legislação em vigor;
	Data da ocorrência
	Valor (R$) 

	26/3/2012
	16.422,00

	30/3/2012
	16.422,00

	26/4/2012
	16.422,00

	31/5/2012
	16.422,00

	29/6/2012
	19.146,00

	31/7/2012
	19.146,00

	31/8/2012
	19.146,00

	28/9/2012
	19.146,00

	31/10/2012
	19.146,00

	30/11/2012
	19.146,00

9.3. aplicar ao Sr. Antonio Roquildes Vilas Boas Almeida a multa prevista no art. 57 da Lei 8.443/1992 c/c o art. 267 do RI/TCU, no valor de R$ 79.000,00 (setenta e nove mil reais) , fixando-lhe o prazo de 15 (quinze) dias, a contar da notificação, para que comprove, perante este Tribunal (art. 214, III, "a", do RI/TCU) , o recolhimento da dívida aos cofres do Tesouro Nacional, atualizada monetariamente desde a data do presente acórdão até a do efetivo recolhimento, se for paga após o vencimento, na forma da legislação em vigor;
9.4. autorizar, desde logo, nos termos do art. 28, II, da Lei 8.443/1992, a cobrança judicial das dívidas, caso não atendidas as notificações;
9.5. determinar à SecexTCE que junte aos autos o comprovante de pesquisa de endereço conforme determina o §1º, art. 4º, da Resolução TCU 170/2004;
9.6. com fundamento no § 3º do art. 16 da Lei 8.443/1992, encaminhar cópia desta deliberação à Procuradoria da República na Bahia, para a adoção das medidas que entender cabíveis.
HISTÓRICO
Trata-se da segunda instrução acerca de tomada de contas especial instaurada pelo Fundo Nacional de Desenvolvimento da Educação (FNDE) em desfavor do Sr. Antônio Roquildes Vilas Boas Almeida, prefeito de São José do Jacuípe/BA no período 2009-2012, em razão da omissão no dever de prestar contas da aplicação dos recursos repassados ao município à conta do Programa Nacional de Alimentação Escolar (Pnae) - exercício 2012.
Os recursos federais repassados ao longo de 2012 totalizaram R$ 180.564,00.
Após desenvolvimento do processo, o recorrente foi condenado por não ter apresentado a documentação comprobatória da boa e regular aplicação dos recursos transferidos. 
Verificou-se, na primeira instrução, que o recorrente foi condenado por deixar de apresentar documentação comprobatória dos recursos federais repassados, no exercício de 2012, referente Programa Nacional de Alimentação Escolar (Pnae) . 
No recurso, além da peça recursal, o responsável apresentou extensa documentação (peças 59-121) que comprovaria a aplicação dos recursos recebidos. 
Após um exame perfunctório da documentação observou-se que, em regra, são compostos por:
	a) contratos com agricultores familiares;
	b) notas fiscais emitidas por estes agricultores acerca dos produtos fornecidos;
	c) em alguns casos comprovantes de depósitos;
	d) empenhos e outros documentos municipais.	
1.1. Ainda, na primeira instrução, constatou-se que existia nos autos o documento denominado Sihex, extrato simplificado de movimentação da conta corrente, contudo insuficiente para verificar o montante dos recursos geridos no exercício de 2012, bem como identificar se os emissores das notas fiscais (agricultores familiares) , de fato, foram os beneficiários dos pagamentos com os recursos federais.
Dessa forma, entendeu-se que a atividade instrutória e de exame das peças anexadas pressupõem a existência nos autos de toda a documentação necessária para a mensuração do dano, no caso de subsistir, após a avaliação do recurso e documentos anexados e, portanto, necessária a realização de diligência para obtenção dos documentos da conta corrente específica do convênio. 
1.2. Uma vez realizada à diligência à Caixa para que apresentasse os extratos bancários e demais documentos necessários a verificação do montante gerido no exercício e da adequação das notas fiscais apresentadas e beneficiários dos pagamentos, retornam os autos a esta Secretária para exame do mérito do recurso.
EXAME DE ADMISSIBILIDADE
Reitera-se o exame de admissibilidade contido na peça 43, sem a atribuição de efeitos suspensivos, ratificado pelo Ministro Vital do Rêgo (despacho de peça 45) .
EXAME DE MÉRITO
Delimitação
1.3. Constitui objeto do presente recurso definir se:
	a) houve prescrição do débito;
	b) a extensa documentação anexada ao recurso (peças 59-121) é suficiente para comprovar a regular aplicação dos recursos transferidos.
Da prescrição da multa e débito
Embora o recorrente não tenha alegado a prescrição do débito e da multa, por se tratar de matéria de ordem pública o exame da questão se impõe, ante a recente decisão do Supremo Tribunal Federal - STF que julgou o Tema 899 com repercussão geral.
Análise:
No exame da prescrição, a Serur tem adotado os entendimentos detalhados na peça 148, que contém estudo e pronunciamentos anteriores da secretaria sobre o tema. Nessas manifestações estão desenvolvidas as seguintes premissas, que serão utilizadas no presente exame: 
	a)  ao julgar o RE 636.886, o STF conferiu nova interpretação ao art. 37, § 5º, da Constituição Federal, fixando a tese de que "é prescritível a pretensão de ressarcimento ao erário fundada em decisão de Tribunal de Contas";
	b)  as pretensões punitiva e de ressarcimento devem observar o mesmo regime na atividade de controle externo, dado o objetivo comum da prescrição, de fixar prazo para o Tribunal de Contas agir, para caracterizar o ilícito, identificar seu autor, dimensionar as consequências da conduta e impor as consequências legais, independentemente de tais consequências terem natureza punitiva ou ressarcitória;
	c)  até que sobrevenha norma específica, entende-se que a prescrição das pretensões punitiva e de ressarcimento, no processo de controle externo, deve observar o regime Lei 9.873/1999, na linha dos recentes pronunciamentos do STF a respeito. Assim, sem prejuízo de se realizar o exame da prescrição também segundo o prazo decenal previsto no Código Civil, o critério adotado, na formulação da proposta de encaminhamento, será o da Lei 9.873/1999.
Partindo-se dessas premissas, passa-se ao exame da prescrição no caso em exame.  
a) Análise da prescrição segundo os critérios do Acórdão 1441/2016-TCU-Plenário
No que se refere à pretensão punitiva, o TCU tem tradicionalmente aplicado os critérios definidos no Acórdão 1441/2016-TCU-Plenário, que, em incidente de uniformização de jurisprudência, orientou-se pela aplicação do Código Civil. Por este acórdão, em linhas gerais, a prescrição subordina-se ao prazo geral de dez anos (CC, art. 205) , contado a partir da data da ocorrência do fato e interrompido pelo ato que ordenar a citação, a audiência ou a oitiva da parte.
Entre outras razões que justificaram a adoção desse critério destaca-se a de que o citado dispositivo constitui uma cláusula geral a ser empregada sempre que a pretensão for prescritível, mas a lei não estabelecer um prazo específico, como na hipótese.
Entende-se que o termo inicial para contagem do prazo é o dia 3/1/2017 (primeiro ato de apuração do fato, que a foi a instauração da TCE, constante à peça 1, p. 2) , enquanto a citação do responsável foi ordenada em 16/4/2018, despacho do responsável da unidade técnica (peça 4) , com citação constante no dia 10/01/2019 (peça 15) . O acórdão foi julgado na sessão do dia 14/5/2019 (peça 21) .  
Aplicando as balizas definidas por esta Corte no Acórdão 1441/2016-TCU-Plenário ao caso em exame, verifica-se que as pretensões punitiva e de ressarcimento não estariam prescritas, pois entre o termo inicial e a interrupção do prazo prescricional e da interrupção (citação) até o julgamento decorreram menos de dez anos. 
b) Análise da prescrição segundo o regime da Lei 9.873/99
Caso se adote as premissas fixadas na Lei 9.873/1999 ao caso em exame, e mesmo considerando-se o prazo geral, de cinco anos, observa-se que não teria ocorrido a prescrição. Para tanto, é preciso considerar os seguintes parâmetros:
b.1) Termo inicial:
A Lei 9.873/1999, art. 1º, parte final, traz previsão expressa a respeito do início do prazo em se tratando de infração de caráter permanente ou continuado. Nesta hipótese, a prescrição começa a correr não da data de cada fato, e sim "do dia em que tiver cessado" a permanência ou a continuidade. 
Na hipótese em exame, o recorrente foi condenado pela omissão no dever de prestar contas, logo, entende que há de se ter como termo inicial da prescrição a data do primeiro ato de apuração do fato, qual seja o dia 3/1/2017 (instauração da TCE, constante à peça 1, p. 2) .   
b.2) Prazo:
A Lei 9.873/1999 apresenta um prazo geral, de cinco anos (art. 1º) , e um prazo especial, previsto no art. 1º, § 2º, a saber: "quando o fato objeto da ação punitiva da Administração também constituir crime, a prescrição reger-se-á pelo prazo previsto na lei penal".
Entende-se, inexistir nos autos, elementos suficientes para afirmar que a irregularidade, discutida nesta TCE, configura crime, logo, deve-se aplicar, a nosso sentir, o prazo geral de cinco anos estabelecido no art. 1º, da Lei 9.873/1999.
Assim, entende-se que do início da contagem do prazo até o primeiro marco interruptivo não devem ter decorridos cinco anos, sob pena da ocorrência da prescrição.
b.3) Da prescrição intercorrente:
Nos termos do art. 1º, § 1º, da Lei 9.873/1999, opera-se a prescrição intercorrente se o processo ficar paralisado por mais de três anos, aguardando "julgamento ou despacho".
Note-se que há uma correlação entre essa hipótese e as causas de interrupção da prescrição do art. 2º. Com efeito, uma vez interrompida a prescrição por alguma das hipóteses do art. 2º, o processo não pode ficar inativo, sem qualquer inovação processual relevante, por mais de três anos.
Trata-se de prazo específico, não se aplicando nem o prazo geral de cinco anos nem o prazo especial, da lei penal (§ 2º) . A finalidade da prescrição intercorrente, com seu prazo próprio, é a de assegurar a eficiência e celeridade nas apurações administrativas. Seria contrário a essa finalidade a paralisação injustificada do processo por período maior que o triênio estabelecido para a hipótese.
A extrapolação do prazo de três anos, sem inovação relevante no processo, pode configurar negligência. Por isso, além de se operar a prescrição, deve-se promover a "apuração da responsabilidade funcional decorrente da paralisação, se for o caso".
Em muitas situações o exame da prescrição intercorrente pode ficar prejudicado nos processos já em tramitação no TCU. Como a ação de ressarcimento era considerada imprescritível, as peças que compõem a tomada de contas especial, elencadas no art. 10 da Instrução Normativa- TCU 71/2012, não contemplam informações pormenorizadas quanto ao andamento do processo na fase interna, o que pode prejudicar a análise de eventual paralisação por mais de três anos.
Assim, caso o tribunal venha a adotar a sistemática da Lei 9.873/1999 para aferir a prescrição, convém avaliar, oportunamente, a possibilidade de ajustes na IN-TCU 71/2012, para que as tomadas de contas especiais encaminhadas ao tribunal contemplem informações sobre as interrupções ocorridas na fase interna do procedimento (como, por exemplo, declaração do órgão instaurador da TCE, de que o processo não ficou paralisado por mais de três anos, na forma do art. 1º, § 1º, da citada lei) .
Estabelecidas as premissas: (a) termo inicial e (b) prazo e (c) prescrição intercorrente, há que se apurar as causas interruptivas da prescrição.
b.4) Interrupções por atos inequívocos de apuração dos fatos:
No regime da Lei 9.873/1999, a prescrição se interrompe "por qualquer ato inequívoco, que importe apuração do fato" (art. 2º, II) . 
Importante mencionar que diversos são os atos que interrompem a prescrição intercorrente, atos estes que têm em sua gênese e objetivo dar impulso ao processo e a solução do feito. Podem ser citadas, sem a pretensão de exauri-las, as hipóteses capazes de impedir o alcance da prescrição intercorrente, quais sejam:
	a) qualquer ato legal ou regulamentar que impulsione o processo à tomada de decisão, tais como o requerimento para a produção de provas necessárias à apuração do feito, notificação da parte interessada para apresentar defesa ou alegações finais;
	b) decisão que julgue pedido da parte interessada;
	c) informes que consolidem a apuração do fato e informes que sirvam de fundamento para decisão de autoridade ou colegiado, notas e pareceres técnicos, pareceres jurídicos;
	d) decisões de autoridades ou colegiados;
	e) aditamento da inicial, entre outros.    
Com esses fundamentos, é possível verificar que a prescrição foi interrompida:
 (1) em 21/7/2017, uma vez que, a nosso sentir, o protocolo da TCE no TCU caracteriza-se ato inequívoco de apuração e, portanto, incide a regra insculpida no art. 2º, II, da Lei 9.873/1999. Dessa forma, ocorreu interrupção do prazo da prescrição na data de protocolo da TCE nesta Corte. 
b.5) Interrupções pela citação dos responsáveis nesta Corte:
A prescrição também é interrompida "pela notificação ou citação do indiciado ou acusado, inclusive por meio de edital", nos termos do art. 2º, I, da Lei 9.873/1999. E, no regime dessa lei, a interrupção se dá pela citação propriamente dita, e não pelo despacho que a ordena. Com esse fundamento, houve nova interrupção em decorrência da citação desta Corte de Contas para a apresentação das alegações de defesa: 
 (1)  em 10/01/2019 (peça 15) , citação realizada por esta Corte de Contas. 
Cabe destacar, por oportuno, que, em se tratando de devedores solidários, a interrupção da prescrição feita a um prejudica aos demais. Incide, nesse caso, regra própria da teoria geral das obrigações, segundo a qual "a interrupção efetuada contra o devedor solidário envolve os demais" (art. 204, § 1º, do Código Civil) . São consequências próprias da solidariedade (a exemplo da regra de que o credor pode demandar qualquer dos devedores, art. 275 do Código Civil) , que não precisam ser repetidas em cada diploma legal específico.
b.6) Interrupção pela decisão condenatória recorrível:
Por fim, a prescrição também se interrompe "pela decisão condenatória recorrível" (art. 2º, III, da Lei 9.873/1999) . Com esse fundamento, houve a interrupção em 14/5/2019 (peça 21) , data da sessão em que foi proferido o acórdão condenatório. Essa interrupção é relevante, por estabelecer prazo para julgamento do recurso.
b.7) Exame do caso concreto:
Especificamente quanto a esta TCE, as próprias causas de interrupção enumeradas acima permitem evidenciar que o processo teve andamento regular, não se operando a prescrição intercorrente. 
Desde o termo inicial até o julgamento do mérito por esta Corte em nenhum momento as causas interruptivas, do art. 2º, ultrapassaram os três anos. 
Logo, há informações suficientes nos autos para evidenciar o regular andamento do feito, não se verificando a prescrição intercorrente prevista na Lei 9.873/1999.
b.8) Conclusão:
Independentemente da existência de outras causas interruptivas não enumeradas acima (notas técnicas, pareceres, instruções de auditores nesta Corte, manifestação do MP-TCU) , cujo levantamento não se fez necessário, observa-se, pelos eventos indicados, que em nenhum momento transcorreu prazo suficiente para se operar a prescrição (nem mesmo se se considerasse o prazo geral de cinco anos) , tomando-se por referência a Lei 9.873/1999, tida pelo STF como norma regente da prescrição da pretensão punitiva pelo TCU.
Partindo-se da premissa de que a pretensão reparatória segue as mesmas balizas, enquanto não houver norma específica a respeito, a demonstração de que não se operou a prescrição punitiva impõe, como consequência, a conclusão de que também é viável a condenação ao ressarcimento do prejuízo apurado nos autos.  
Das alegações recursais e dos documentos juntados
Inicialmente o recorrente aduz em suas razões recursais que no dia 31/12/2012, último dia de sua gestão, o FNDE - Fundo Nacional de Desenvolvimento da Educação não recebia prestações de contas "via papel" uma vez que estava implantando o "SIGPC- Online", dessa forma, não se poderia enviar qualquer prestação de contas em meio físico. 
O Sistema e a prestação de contas on line somente tiveram seu início de funcionamento sob a nova gestão municipal, tendo a documentação permanecido arquivada na prefeitura. Logo, a responsabilidade pela efetiva prestação de contas foi transferida ao seu sucessor.
Informa, ainda, que por precaução, manteve consigo cópias dos documentos, após o decurso de anos recebeu notificação de que não havia prestado contas e imediatamente solicitou senhas ao FNDE-SIGPC-ONLINE e inseriu a documentação no sistema.
Neste momento junta a documentação a este recurso e requer o reconhecimento da regularidade dos recursos aplicados.
Análise:
Conforme já constatado na primeira instrução, a documentação (peças 59-121) juntada pelo recorrente, contém, em regra, os documentos compostos por:
	a) contratos com agricultores familiares;
	b) notas fiscais emitidas por estes agricultores acerca dos produtos fornecidos;
	c) em alguns casos comprovantes de depósitos;
	d) empenhos e outros documentos municipais.
A diligência realizada à Caixa trouxe aos autos os seguintes documentos:
	a) o extrato da conta 0634.006.6672027-3 e das aplicações financeiras vinculadas referentes ao período de 31/12/2011 e 01/01/2013, conforme solicitado no ofício supracitado (peças 129-141) ;
	b) informações sobre os beneficiários dos valores debitados na conta 0634.006.6672027-3 para o período (peça 142) ;
	c) informação de que não houve débitos em cheques na conta específica (peça 128) .
Isto posto, examina-se o recurso.
Entende-se que em primeiro lugar deve-se definir o valor dos recursos geridos em 2012, para, a partir daí, se avaliar a documentação exclusiva do exercício como apta a comprovar as despesas no período.
Nos programas de duração continuada, não se deve confundir recursos repassados no exercício com a efetiva gestão destes recursos naquele período. Há que se definir uma forma para cálculo dos recursos geridos no exercício sob exame, logo propõe-se que seja adotada a metodologia a seguir exposta para apurar o montante gerido no exercício. 
O montante dos recursos geridos no exercício é o somatório do saldo inicial do exercício com os valores repassados adicionados dos rendimentos das aplicações diminuídos do saldo final do exercício (saldo da conta corrente + saldo das aplicações) . Esquematicamente, pode ser assim resumido:
	 (+) 
	Saldo Inicial da conta corrente no Exercício

	 (+) 
	Repasses de recursos realizados no Exercício

	 (+) 
	Rendimentos das Aplicações

	 (-) 
	Saldo Final do Exercício (Conta Corrente + Aplicações) 

	 (=) 
	Montante dos recursos geridos no exercício

Do montante dos recursos geridos no exercício deve o gestor fazer prova da sua realização com documentação comprobatória daquele período e não de exercício antecedente ou subsequente, pois caracteriza a gestão de outros anos civis. Em outras palavras, deve o gestor comprovar a regular aplicação dos recursos, por meio da execução dos objetos e apresentação de documentos do exercício sob exame.  
In casu, é possível perceber, a partir das peças 129-141, que foram gastos (geridos) o montante de R$ 181.098,78 (Saldo Inicial adicionados aos Ingressos e rendimentos e reduzidos do Saldo Final) , em 2012. 
Abaixo equação dos recursos geridos no exercício, objeto do recurso:
Tabela 1
O objeto da presente tomada de contas especial refere-se a recursos geridos em 2012 e não em outros exercícios, assim entende-se que o débito possível referente ao exercício seria tão somente de R$ 181.098,78, logo, haveria que se comprovar exatamente estes valores e a documentação do exercício deve ser apta a demonstrar os gastos desse montante.
Feitas as considerações sobre o montante gerido no exercício de 2012, analisa-se a documentação constante do recurso interposto.
Entende-se oportuno a definição de metodologia, premissas e critérios a serem observados para o exame da extensa documentação trazida.
 (a)	Da metodologia adotada para análise da documentação
A metodologia para o exame documental consistirá na elaboração de uma tabela analítica com a justificação da rejeição ou aceitação dos elementos probatórios trazidos. 
A referência e elemento balizador para o exame dos documentos serão os saques identificados pela Caixa e constante da planilha de peça 142, a partir deste documento será realizada a correlação com os demais documentos juntados e as despesas executadas. Assim, os saques e transferências constantes da planilha nortearão a presente avaliação e a comprovação dos montantes retirados da conta corrente. A ordem do exame seguirá a ordem da planilha contida na peça 142.
A seguir, a proposição de encaminhamento realizada na tabela analítica observará as premissas e critérios a seguir delineados.
 (b)	Das premissas e critérios adotados para análise da documentação
Desde já se registra que as aplicações financeiras realizadas em contas do município não serão examinadas, pois não interferem nos valores a serem comprovados. 
No caso vertente, a condenação sequer considerou a entrega física das mercadorias (gêneros alimentícios destinados às escolas municipais) , uma vez que a ausência de documentação, por si, já se mostraria suficiente a ensejar a apenação. 
De toda forma, é certo, que a existência de documentos não implica na disponibilidade física, contudo, neste momento processual inviável se proceder a qualquer providência saneadora para se verificar a efetiva aquisição pelo município.
Por isso, o rigor na análise da documentação se mostra inarredável e se impõe. Não se trata de rigorismos excessivos, mas de atributo necessário ao juízo de convicção.  
Superadas estas breves considerações e que serão consideradas na proposta de encaminhamento, elabora-se as premissas deste exame.
A primeira premissa será a observação das etapas da despesa pública, disciplinadas na Lei 4.320/64, verbis:
Art. 58. O empenho de despesa é o ato emanado de autoridade competente que cria para o Estado obrigação de pagamento pendente ou não de implemento de condição
 (...) 
Art. 63. A liquidação da despesa consiste na verificação do direito adquirido pelo credor tendo por base os títulos e documentos comprobatórios do respectivo crédito.
§ 2º A liquidação da despesa por fornecimentos feitos ou serviços prestados terá por base:
	(...) 
	III - os comprovantes da entrega de material ou da prestação efetiva do serviço.
Art. 64. A ordem de pagamento é o despacho exarado por autoridade competente, determinando que a despesa seja paga.
Parágrafo único. A ordem de pagamento só poderá ser exarada em documentos processados pelos serviços de contabilidade. 
Nota-se que para se efetuar o pagamento, última fase da despesa, a qualquer credor dos entes estatais deve-se previamente realizar o empenho e, após receber os materiais, atestar seu recebimento, autorizando, desse modo, a liquidação da despesa. 
Se inexistir a documentação comprobatória da execução da despesa, aqui entendida como:
	i) a respectiva nota fiscal ou recibo;
	ii) pertinência entre as datas dos documentos (nota fiscal e demais) e as despesas executadas. 
Dessa forma, se ausente a documentação ou se não houver o nexo temporal entre datas do documento fiscal e as despesas, a transferência, ainda que nominal, será rejeitada e mantido o débito (1º critério de rejeição dos elementos - Ausência de documentação comprobatória - nota fiscal/recibo) .
A liquidação da despesa sem os comprovantes de recebimento (atesto das notas fiscais ou outro meio idôneo) ou mediante notas fiscais apócrifas, somente com a descrição das mercadorias entregues, faz recair sobre o gestor, que autoriza a liquidação, a responsabilidade pela consequência de eventual inadimplemento, adimplemento defeituoso ou ausência de entrega. 
Da mesma forma, inexistente a liquidação da despesa recai sobre a autoridade que autoriza o pagamento a responsabilidade pela ausência de fornecimento da mercadoria eventualmente paga. 
A comprovação da entrega, em regra, deve ser realizada mediante o atesto da nota fiscal correspondente. Uma vez atestada a nota fiscal deve-se enviar a autoridade competente para emissão e assinatura da nota de liquidação para posterior pagamento. 
Conforme já exposto, para se pagar deve haver liquidação e para se liquidar, nos termos do art. 63, §2º, III, da Lei 4.320/64, deve haver comprovação da entrega do material.
Assim, caso inexista o atesto da nota fiscal por servidor competente a transferência será considerada indevida e mantido o débito, por ausência de comprovação da entrega da mercadoria (2º critério de rejeição dos elementos - Ausência de atesto da nota fiscal/recibo) .	
Na mesma toada, para que a despesa seja devida deve haver correspondência entre o emissor da nota fiscal e a transferência para uma conta de sua titularidade. Do contrário, por inexistir nexo causal entre despesa e objeto a documentação será rejeitada (3º critério de rejeição dos elementos - Transferência realizada para pessoa distinta da emissora da nota fiscal) .
Por outro lado, para que a despesa pública, no valor constante da transferência bancária seja aceita como devida neste exame recursal, devem constar dos documentos colacionados aos autos a demonstração dos seguintes elementos:
	i) pertinência entre as datas dos documentos e as despesas executadas; 
	ii) nota fiscal ou recibo de com o atesto de recebimento das mercadorias, ou outro meio capaz de comprovar a entrada do material nos estoques do município, elemento indispensável para a comprovação da despesa; 
	iii) identificação nominal do emissor da nota fiscal e depósito em conta corrente com o seu nome, peça 129, bem como a pertinência de gastos com o Programa Nacional de Alimentação Escolar (Pnae) ;
Do exposto, entende-se que caso exista pertinência entre as datas dos documentos juntados e o atesto nas notas fiscais, bem como as transferências, objeto do débito, a documentação é hábil a comprovar o saque e a despesa, e, portanto, será o primeiro critério para aceitação dos elementos e afastamento da condenação. (1º critério de aceitação dos elementos colacionados - Documentação comprobatória acatada) .
Sobre as despesas bancárias não houve discussão no recurso e por se tratar de matéria controversa nesta Corte e por não ser aceita como despesa regular (v.g. Acórdão 5001/2019-TCU-Segunda Câmara e Acórdão 4792/2019-TCU-1ªCâmara) não há como afastá-las (4º critério de rejeição das despesas) . 
Vale salientar que a Nota Fiscal 203 (peça 60, p. 7) , além de se enquadrar no 2º critério para rejeição das despesas, não possui correspondência com qualquer saque da conta específica, não podendo, portanto, ser acatada como aptas a comprovar as despesas por inexistir nexo com os saques da conta corrente.  
 (c)	Da consolidação da documentação colacionada
Após exame dos documentos trazidos aos autos e com fulcro nas premissas, metodologia e critérios adotados, consolidados no "Anexo 1 - Tabela Analítica - Exame da Documentação" (peça 149) conclui-se que os elementos ora colacionados não se prestam para comprovar as despesas do PNAE, no exercício de 2012 no município de São José do Jacuípe/BA.
Dessa forma, entende-se não haver como reformar o acórdão ora recorrido.
CONCLUSÃO
Das análises anteriores, conclui-se que:
	a) No tocante à prescrição do débito: 
	a.1) em decorrência do sentido e alcance do art. 37, § 5º, da Constituição Federal, definidos pelo STF no julgamento do Recurso Extraordinário 636.886, é prescritível a pretensão reparatória exercida pelo tribunal de contas. Os fundamentos da decisão e a ausência de ressalvas na enunciação da tese permitem concluir que a ação de ressarcimento pode se desenvolver a qualquer tempo, na hipótese de condutas dolosas, apenas no âmbito judicial, sujeitando-se à prescrição na esfera administrativa;
	a.2) até que sobrevenha norma específica para disciplinar a prescrição relativa à atuação do tribunal de contas, entende-se aplicável o regime previsto na Lei 9.873/1999. Referida lei contempla parâmetros que preponderam no conjunto de normas de direito público e que são compatíveis com o rito do processo de controle externo, e já é utilizada pelo STF para estabelecer limitação temporal ao exercício da pretensão punitiva pelo TCU;
	a.3) aplicando-se os parâmetros tanto do Acórdão 1441/2016-TCU-Plenário, quanto da Lei 9.873/1999 à situação em exame, verifica-se que não se operou a prescrição. 
	b) a documentação anexada ao recurso (peças 59-121) não é suficiente para comprovar a regular aplicação dos recursos transferidos.	
Com base nessas conclusões, propõe-se negar provimento ao recurso.
PROPOSTA DE ENCAMINHAMENTO
Ante o exposto, com fundamento nos arts. 32, I e 33, da Lei 8.443/92 c/c o art. 285, caput, do RI-TCU, submetem-se os autos à consideração superior, propondo-se:
Conhecer o recurso interposto e, no mérito, negar provimento;
informar ao (s) recorrente (s) e demais interessados do acórdão a ser proferido, destacando que o relatório e o voto que o fundamentam podem ser acessados por meio do endereço eletrônico www.tcu.gov.br/acordaos. 
2.	O representante do MPTCU que atuou no feito, Procurador Júlio Marcelo de Oliveira, manifestou-se de acordo com a proposta da unidade técnica, conforme se observa do parecer que integra a peça 152 e a seguir transcrito:
	Em face do que restou apurado nos autos, o Ministério Público de Contas manifesta-se de acordo com a proposta de mérito apresentada pela Secretaria de Recursos (peças 149-151) , no sentido de negar provimento ao recurso interposto pelo ex-prefeito Antônio Roquildes Vilas Boas Almeida (peças 37, 42, 59-121) , uma vez que o recorrente não conseguiu comprovar a regularidade na aplicação de recursos do PNAE/FNDE (2012) de modo a afastar o julgamento pela irregularidade das suas contas, a condenação em débito e a aplicação da multa do art. 57 da Lei 8.443/1992, decorrentes do Acórdão 3748/2019-TCU-Primeira Câmara, esclarecendo que a decisão do STF, adotada no âmbito do RE 636.886, alcança a etapa de cobrança do título extrajudicial constituído pelo Tribunal de Contas da União, e não altera o entendimento jurisprudencial do TCU sobre a imprescritibilidade das ações de ressarcimento do dano, fundado no art. 37, § 5º, da Constituição Federal. 
É o relatório.

Antônio Carlos Pereira Trindade (OAB/BA 11.131).

Procurador Júlio Marcelo de Oliveira.

TOMADA DE CONTAS ESPECIAL. RECURSOS DO PNAE. EXERCÍCIO 2012. MUNICÍPIO DE SÃO JOSÉ DO JACUÍPE/BA. OMISSÃO NO DEVER DE PRESTAR CONTAS. REVELIA. CONTAS IRREGULARES. CONDENAÇÃO EM DÉBITO DO EX-PREFEITO. MULTA. RECURSO DE RECONSIDERAÇÃO. CONHECIMENTO. APRESENTAÇÃO DE DOCUMENTOS COM VISTAS A PRESTAÇÃO DE CONTAS. INOCORRÊNCIA DAS PRESCRIÇÕES DE RESSARCIMENTO E PUNITIVA NO ÂMBITO DO TCU. DOCUMENTAÇÃO INAPTA A DEMONSTRAR A BOA E REGULAR APLICAÇÃO DOS RECURSOS PÚBLICOS REPASSADOS AO MUNICÍPIO. NEGATIVA DE PROVIMENTO. NOTIFICAÇÃO.

TOMADA DE CONTAS ESPECIAL (TCE)

Secretaria de Recursos (Serur).

Em apreciação, recurso de reconsideração interposto por Antônio Roquildes Vilas Boas Almeida contra o Acórdão 3748/2019-TCU-Primeira Câmara (peça 21) , que, entre outros, julgou suas contas irregulares, condenou-o em débito pelo montante de R$ 180.564,00, em valores originais, e aplicou-lhe a multa prevista no art. 57 da Lei 8.443/1992 no valor de R$ 79.000,00.
O presente processo cuida, em sua origem, de tomada de contas especial instaurada pelo Fundo Nacional de Desenvolvimento da Educação (FNDE) em desfavor do Sr. Antônio Roquildes Vilas Boas Almeida, prefeito de São José do Jacuípe/BA no período 2009-2012, em razão da omissão no dever de prestar contas da aplicação dos recursos repassados ao município à conta do Programa Nacional de Alimentação Escolar (Pnae) , exercício 2012.
Na fase processual anterior, o responsável deixou de apresentar defesa no âmbito do TCU, razão pela qual foi considerado revel e teve suas contas julgadas irregulares em razão da omissão do dever de prestar contas. 
Inconformado com a decisão condenatória, interpôs o presente apelo que ora se aprecia.
Analisadas as razões de apelo aviadas, em especial a documentação acostada em sede recursal para fins de prestação de contas (peças 37, 42, 59-121) , bem como os documentos relativos aos extratos bancários apresentados pela Caixa (peças 128 a 142) da conta vinculada ao programa relativamente ao período de 31/12/2011 a 01/01/2013, a Secretaria de Recursos - Serur, em pareceres uniformes (peças 150 e 151) , pugna pelo conhecimento do recurso para, no mérito, sugerir a sua negativa de provimento.
O representante do MPTCU que atuou no feito, Procurador Júlio Marcelo de Oliveira, em parecer lançado à peça 152, manifestou-se de acordo com a proposta da unidade instrutiva, sem prejuízo de esclarecer que a decisão do Supremo Tribunal Federal - STF no RE 636.886 não altera o entendimento do TCU acerca da imprescritibilidade das ações de ressarcimento ao Erário, pois alcança apenas a etapa de cobrança de título extrajudicial constituído por acórdão da Corte de Contas.
Manifesto minha concordância com os pareceres prévios, razão pela qual adoto os argumentos neles expendidos e transcritos no relatório precedente em minhas razões de decidir, sem prejuízo de trazer a relevo os comentários que entendo pertinentes.
De plano, ratifico Despacho de peça 45, para conhecer do presente recurso de reconsideração por observar os requisitos de admissão tratados nos arts. 32, inciso I, e 33, da Lei 8.443/1992.
Observo que a Serur, mesmo sem que tal questão tenha sido arguida em sede recursal, procedeu à análise da prescrição das pretensões punitiva e de ressarcimento a cargo do TCU, por entender que se trata de questão de ordem pública.
Para tanto, realizou a análise do caso concreto sob a égide do Acórdão 1441/2016-TCU-Plenário, para fins de verificação de ocorrência da prescrição da pretensão punitiva, e da jurisprudência do Supremo Tribunal Federal - STF, em especial da decisão adotada no RE 636.886, que julgou o Tema 899, com repercussão geral, para análise da ocorrência das prescrições punitiva e ressarcitória, tendo por parâmetro as disposições que integram a Lei 9.873/1999, seguindo entendimento da Corte Suprema.  
A aplicação dos marcos jurisprudenciais e normativos mencionados no item anterior ao caso concreto conduziu a Serur a concluir pela inocorrência de ambas as prescrições, punitiva e ressarcitória, independentemente da baliza normativa utilizada.
De fato, em nova interpretação do alcance do art. 37, § 5º, da CF/1988, o STF fixou a tese, relativamente ao Tema 899, de que "é prescritível a pretensão de ressarcimento ao erário fundada em decisão de Tribunal de Contas". A decisão em foco, proferida no âmbito do RE 636.866, foi nítida ao alcançar a fase executória das decisões desta Corte, sem, contudo, ter tratado com a mesma clareza  se teria abrangido ou não a fase constitutiva do título executivo extrajudicial, o que ensejou a oposição de embargos de declaração pela Advocacia-Geral da União, ainda pendente de apreciação.   
Assim, até decisão final do STF acerca do tema, a bem delimitar o alcance do julgado que deu ensejo à tese aprovada no Tema 899, opto por continuar a seguir a jurisprudência dominante neste TCU, sedimentada na Súmula TCU 282, segundo a qual é imprescritível a pretensão de ressarcimento por parte da União.
Registro que recentes decisões deste Tribunal, adotadas após o que restou deliberado pelo STF no Tema 899, também abraçaram, por ora, a tese da imprescritibilidade da pretensão ressarcitória no âmbito do controle externo, a exemplo dos Acórdão 5236/2020-TCU-Primeira Câmara, 6.171/2020-TCU-2ª Câmara, 6.084/2020-TCU-1ª Câmara, 5.681/2020-TCU-2ª Câmara, 6.846/2020-TCU-2ª Câmara, 6.676/2020-TCU-2ª Câmara, 6.707/2020-TCU-2ª Câmara, 6.473/2020-TCU-1ª Câmara, 6.466/2020-TCU-1ª Câmara, 6.465/2020-TCU-1ª Câmara, entre outros.
Essa também foi a linha de entendimento abraçada pelo Parquet de Contas em seu parecer firmado à peça 152. 
Em que pese esse meu posicionamento, por prudência e antevendo a possibilidade de eventuais questionamentos judiciais acerca do tema, acompanho a linha argumentativa da Serur, para verificar também a adequação do caso concreto à jurisprudência do STF, tendo por base as disposições da Lei 9.873/1999, e, ao final, concluir pela inocorrência das prescrições punitiva e ressarcitória. 
Nesse sentido, entendo adequada a análise dos marcos temporais do caso em julgamento empreendida pela unidade técnica, com a utilização da data a partir da qual restou caracterizada a omissão como termo inicial de contagem de prazo, considerando a inocorrência da prescrição intercorrente - no curso do processo - e tendo em conta as causas interruptivas do prazo prescricional, conforme se observa dos subitens 5.9 a 5.31 da instrução de mérito disposta à peça 150.
Superada a questão de ordem pública, cuja análise remete à inocorrência das prescrições punitiva e ressarcitória, passo a tratar da documentação apresentada para fins de prestação de contas.
Nesse aspecto, louvo o detalhado e minucioso trabalho de análise dos documentos trazidos à colação em sede recursal (peças 37, 42, 59-121) , em cotejo com os extratos bancários da conta associada ao Pnae (peças 128 a 142) , elaborado pelo auditor instrutor da Serur que buscou avaliar a regularidade da execução físico-financeira dos recursos do Pnae, com cujas conclusões manifesto minha inteira concordância.
Tendo por base os três estágios da execução da despesa pública - empenho, liquidação e pagamento -, foram estabelecidos três critérios, cuja desobediência de qualquer um deles impede o reconhecimento da regularidade da despesa analisada, e, por via de consequência, não permite o seu abatimento do valor total a que o responsável foi condenado. São eles:
1º critério - ausência de documentação comprobatória - nota fiscal/recibo: a inexistência de nota fiscal ou de recibo ou mesmo a existência desses documentos sem o devido nexo temporal entre as datas neles apostas e as das respectivas transferências bancárias compromete a regularidade da execução da despesa;
2º critério - ausência de atesto da nota fiscal ou recibo: a não comprovação de que o serviço foi prestado ou de que a mercadoria adquirida foi entregue representa inobservância da fase de liquidação, o que torna a execução da despesa correspondente irregular;
3º critério - transferência realizada para pessoa distinta da emissora da nota fiscal ou recibo: o prestador de serviço ou o fornecedor não é o mesmo que recebeu o pagamento, a comprometer a regularidade da despesa associada.
Com base em tais critérios de análise, foi elaborada a tabela que integra a peça 149, denominada "Anexo 1 - Tabela Analítica - Exame da Documentação".
Na tabela em evidência, chama a atenção a constatação de que dos 47 beneficiários de pagamentos com recursos do Pnae, para 25 deles a irregularidade na execução da despesa refere-se à ausência de nota fiscal ou do recibo correspondente; e para 20 deles, está relacionada à ausência da devida liquidação da despesa, a demonstrar o descontrole da prefeitura municipal de São José do Jacuípe/BA na utilização dos recursos do Pnae 2012.
Por essas razões, ao concluir que a documentação acostada em sede recursal não é apta a demonstrar a boa e regular aplicação dos recursos do Pnae 2012 transferidos ao município de São José do Jacuípe/BA, pugno para que, no mérito, seja negado provimento ao recurso de reconsideração em apreciação, mantendo-se incólume a decisão combatida.
Com essas considerações, VOTO para que o Tribunal aprove a minuta de acórdão que ora submeto à consideração deste Colegiado.
TCU, Sala das Sessões, em 1 de junho de 2021.
Ministro VITAL DO RÊGO 
Relator